---
title: "Analiza Przeżycia"
author: "Wiktor Niedźwiedzki (258882)  \n  Filip Michewicz (282239)"
date: "21 stycznia 2026 Anno Domini"
output:
  pdf_document:
    number_sections: true
  word_document: default
subtitle: Raport 3
toc: true
lof: true
lot: true
header-includes:
- \usepackage[OT4]{polski}
- \usepackage[utf8]{inputenc}
- \usepackage{graphicx}
- \usepackage{float}
- \usepackage{hyperref}
- \renewcommand{\contentsname}{Spis treści}
- \renewcommand{\listfigurename}{Spis wykresów}
- \renewcommand{\listtablename}{Spis tabel}
- \renewcommand{\figurename}{Wykres}
- \renewcommand{\tablename}{Tabela}
- \usepackage{xcolor}
- \definecolor{ForestGreen}{rgb}{0.1333, 0.5451, 0.1333}
- \definecolor{SteelBlue}{rgb}{0.2745, 0.5098, 0.7059}
- \definecolor{Tomato}{rgb}{1.0, 0.3882, 0.2784}
- \usepackage{etoolbox}
- \pretocmd{\tableofcontents}{\clearpage}{}{}
- \patchcmd{\thebibliography}{\section*{\refname}}{}{}{}
---

```{r biblioteki+zmienne_pomocnicze, include=FALSE}
library(knitr)
library(ggplot2)
library(survival)
library(survminer)
library(eha)
library(coin)
library(xtable)
library(gridExtra)
library(latex2exp)

knitr::opts_chunk$set(fig.align='center', 
                      fig.pos='H', 
                      #dev='png', 
                      dpi=1200, 
                      fig.width = 6, 
                      fig.height = 3.5,
                      echo=FALSE)

# ZMNIEJSZENIE FONTÓW GLOBALNIE
theme_set(
  theme_minimal() +
    theme(
      axis.text  = element_text(size = 7),
      axis.title = element_text(size = 8),
      legend.text  = element_text(size = 7),
      legend.title = element_text(size = 8)
    )
)

na.patients <- apply(lung, 1, FUN = function(x) sum(is.na(x))>0)
lung1 <- lung
lung1$status <- as.factor(lung$status)
lung1$sex <- as.factor(lung$sex)
lung1$ph.ecog <- as.factor(lung$ph.ecog)
lung1$pat.karno <- as.factor(lung$pat.karno)
```

\newpage
# Dane *lung*

W sprawozdaniu każda lista wykorzystuje dane *lung* z pakietu *survival* w R, które dotyczą pacjentów z zaawansowanym rakiem płuc. \newline
Zbiór danych *lung* zawiera **`r nrow(lung)`** oraz **`r ncol(lung)`** cech. Liczba brakujących danych wynosi **`r sum(is.na(lung))`**, z czego przypada ona na **`r sum(na.patients)`** pacjentów.

Znaczenie poszczególnych cech oraz ich typ przedstawiono w \hyperref[tab:opis_danych]{Tabeli \ref*{tab:opis_danych}.}

```{r opis_danych}
df_table <- data.frame(
  Typ = sapply(lung1, class),
  Opis = c("Kod instytucji",
           "Czas przeżycia w dniach",
           "Cenzura (1 - cenzura, 2 - śmierć (dana kompletna))",
           "Wiek w latach",
           "Płeć (1 - mężczyzna, 2 - kobieta)",
           "Skala ECOG według lekarza",
           "Ocena pacjenta w skali Karnofsky’ego według lekarza",
           "Ocena pacjenta w skali Karnofsky’ego według pacjenta,",
           "Kalorie spożywane podczas posiłków",
           "Utrata masy ciała w ciągu ostatnich sześciu miesięcy")
)

kable(df_table,
      col.names = c("Zmienna", "Typ", "Opis"),
      caption = "\\label{tab:opis_danych}Opis zmiennych w zbiorze danych lung")
```

* Skala (sprawności) Karnofsky’ego - skala pozwalająca określić stan ogólny i jakość życia pacjenta z chorobą nowotworową kwalifikowanego do chemioterapii bądź radioterapii. Skala ma rozpiętość od 100 do 0, gdzie 100 oznacza stan idealny, a 0 – śmierć. Skala opracowana przez Davida A. Karnofsky'ego oraz Josepha H. Burchenala w 1949 roku \cite{karnofsky}.
* Skala (sprawności) ECOG - skala pozwalająca określić stan ogólny i jakość życia pacjenta z chorobą nowotworową, ale stosowana też w geriatrii i psychiatrii, lub innych ciężkich i przewlekłych chorobach \cite{ecog}.

Porównanie skali ECOG ze skalą Karnofsky’ego:

* **ECOG 0** – 100, 90
* **ECOG 1** – 80, 70
* **ECOG 2** – 60, 50
* **ECOG 3** – 40, 30
* **ECOG 4** – 20, 10
* **ECOG 5** – 0

\newpage
# Lista 9

Lista skupia się na poznaniu modelów przyspieszonego czasu awarii oraz proporcjonalnych hazardów.

Niech $S_0(x)$ oraz $h_0(x)$ będą odpowiednio funkcjami przeżycia hazardu o znanych postaciach, które odpowiadają rozkładowi obserwowalnej zmiennej losowej $X$ o zerowym wektorze charakterystyk. W przypadku zadań funkcje te będą odpowiadać rozkładowi Weibulla, jednakże można też przyjąć inne, co zostało uwzględnione w poniższych opisach.

## Model przyspieszonego czasu awarii (AFT)

Modelem, w którym funkcja przeżycia $S(x|z)$ jednostki o wektorze charakterystyk $z$ ma postać
$$
S(x|z) = S_0\left(\exp\left(\beta^T z\right)x\right),
$$
nazywamy modelem przyspieszonego czasu awarii (AFT - ang. *accelerated failure time*).  
Funkcję $S_0(x)$ nazywamy bazową funkcją przeżycia, natomiast wyrażenie $\exp\left(\beta^T z\right)$ — czynnikiem przyspieszenia (skalującym czas).

Model AFT posiada następującą interpretację. Jeżeli $z_1$ oraz $z_2$ są dwoma wektorami charakterystyk, to prawdopodobieństwo przeżycia czasu $x$ przez jednostkę o charakterystyce $z_1$ jest równe prawdopodobieństwu przeżycia czasu $\exp\left(\beta^T (z_1 - z_2)\right)x$ przez jednostkę o charakterystyce $z_2$. Oznacza to, że porównanie jednostek sprowadza się do odpowiedniego przeskalowania osi czasu.

W szczególności:

- jeżeli $\exp\left(\beta^T (z_1 - z_2)\right) > 1$ (tj. $\beta^T (z_1 - z_2) > 0$), to jednostka o charakterystyce $z_1$ ma większe prawdopodobieństwo wystąpienia zdarzenia przed chwilą $x$ niż jednostka o charakterystyce $z_2$,
- jeżeli $\exp\left(\beta^T (z_1 - z_2)\right) < 1$ (tj. $\beta^T (z_1 - z_2) < 0$), to jednostka o charakterystyce $z_1$ ma mniejsze prawdopodobieństwo wystąpienia zdarzenia przed chwilą $x$ niż jednostka o charakterystyce $z_2$,
- w szczególności, gdy $\exp\left(\beta^T (z_1 - z_2)\right) = 1$ (tj. $\beta^T (z_1 - z_2) = 0$), mamy $z_1 = z_2$.

Korzystając z zależności
$$
h(x) = -\frac{S'(x)}{S(x)},
$$
model AFT można równoważnie zapisać w postaci
$$
h(x|z) = h_0\left(\exp\left(\beta^T z\right)x\right)\exp\left(\beta^T z\right).
$$

W praktyce, jako bazową funkcję przeżycia $S_0(x)$ w modelu AFT często przyjmuje się funkcję odpowiadającą rozkładowi Weibulla (w szczególnym przypadku rozkładowi wykładniczemu), Gompertza, lognormalnemu, logistycznemu oraz rozkładowi wartości ekstremalnych.

## Model proporcjonalnych hazardów (PH)

W (parametrycznym) modelu proporcjonalnych hazardów (PH – ang. *proportional hazards*) funkcja hazardu $h(x | z)$ jednostki o wektorze charakterystyk $z$ ma postać

$$
h(x | z) = h_0(x)\exp\left(\beta^T z\right),
$$

gdzie $h_0(x)$ oznacza bazową funkcję hazardu, a wektor parametrów $\beta$ opisuje wpływ charakterystyk na intensywność wystąpienia zdarzenia.

Model proporcjonalnych hazardów zawdzięcza swoją nazwę bezpośrednio interpretacji. Jeżeli
$z_1 = (z_{11}, z_{12}, \dots, z_{1p})^T$
oraz
$z_2 = (z_{21}, z_{22}, \dots, z_{2p})^T$
są dwoma wektorami charakterystyk, to
$$
\frac{h(x | z_1)}{h(x | z_2)} = \exp\left(\beta^T (z_1 - z_2)\right),
$$
czyli iloraz hazardów dwóch jednostek nie zależy od czasu $x$, a jedynie od różnicy ich charakterystyk. Oznacza to, że hazardy są proporcjonalne w całym horyzoncie obserwacji.

Korzystając z zależności pomiędzy funkcją hazardu a funkcją przeżycia
$$
S(x) = \exp\left(-\int_0^x h(u)\,du\right),
$$
model PH można równoważnie zapisać w postaci funkcji przeżycia:
$$
S(x | z)
= \exp\left(-\int_0^x h_0(u)\exp\left(\beta^T z\right)\,du\right)
= \left[S_0(x)\right]^{\exp\left(\beta^T z\right)},
$$
gdzie $S_0(x) = \exp\left(-\int_0^x h_0(u)\,du\right)$ jest bazową funkcją przeżycia.

W praktyce, jako bazową funkcję hazardu $h_0(x)$ w modelu PH często przyjmuje się funkcję odpowiadającą rozkładowi Weibulla (w szczególnym przypadku rozkładowi wykładniczemu), model o kawałkami stałym hazardzie, rozkład Gompertza oraz rozkład wartości ekstremalnych.

## Zadanie 1

W tym zadaniu oszacowano parametry modelu przyspieszonego czasu awarii (AFT). Jako zmienną zależną przyjęto *time*, natomiast jako wektor charakterystyk: *age*, *sex*, *ph.ecog* oraz *ph.karno*. Do estymacji modelu wykorzystano funkcję `survreg` z pakietu `survival`.

Podczas konstruowania modelu uwzględniono fakt, że zmienne *sex* oraz *ph.ecog* mają charakter jakościowy (typ `factor`), natomiast zmienne *age* i *ph.karno* zostały poddane centrowaniu. Zabieg ten jest zalecany, gdyż poprawia własności numeryczne estymacji oraz interpretowalność parametrów modelu.

**UWAGA**
Po ograniczeniu zbioru danych, od tego momentu każdorazowe odwołanie do wartości w skali ECOG będzie dotyczyło zmiennej *ph.ecog*, czyli oceny nadawanej przez lekarza. Analogicznie, stopień w skali Karnofsky’ego będzie oznaczał wartość zmiennej *ph.karno*, również ustalaną przez lekarza.

Po wyznaczeniu odpowiedniego podzbioru danych usunięto obserwacje zawierające braki danych. Liczba usuniętych wierszy wyniosła **`r nrow(lung) - nrow(na.omit(lung[c("time", "status", "age", "sex", "ph.ecog", "ph.karno")]))`**.

```{r lung-aft, echo=TRUE}
lung_new <- na.omit(lung[c("time", "status", "age", "sex", "ph.ecog", "ph.karno")])

# Centrowanie danych
age_average <- mean(lung_new$age)
lung_new$age_new <- lung_new$age - age_average
ph.karno_average <- mean(lung_new$ph.karno)
lung_new$ph.karno_new <- lung_new$ph.karno - ph.karno_average

# Tworzenie modelu AFT
model.aft <- survreg(
  Surv(time, status) ~ age_new + as.factor(ph.ecog) +
    ph.karno_new + as.factor(sex),
  data = lung_new,
  dist = "weibull"
)
```

W poniższej tabeli przedstawiono współczynniki modelu. Ich interpretacja znajduje się w kolejnym zadaniu.

```{r aft-współczynniki}
df <- data.frame(beta = model.aft$coefficients)
rownames(df) <- c("Wyraz wolny",
                  "Wiek",
                  "ECOG 1",
                  "ECOG 2",
                  "ECOG 3",
                  "Stopień Karnofsky'ego",
                  "Płeć = 2 (kobieta)")
df$expbeta <- exp(df$beta)

kable(
  df,
  col.names = c(
    "Charakterystyka",
    "Wartość współczynnika $\\beta$",
    "exp($\\beta$)"
  ),
  digits = 3,
  caption = "\\label{tab:aft_wspolczynniki} Współczynniki modelu AFT"
)

```

## Zadanie 2

W tym zadaniu zinterpretowane zostały wyznaczone współczynniki dla poszczególnych zmiennych. Współczynniki zostały przedstawione w \hyperref[tab:aft_wspolczynniki]{Tabeli \ref*{tab:aft_wspolczynniki}.}

Interpretacja współczynników w modelu przyspieszonego czasu awarii (AFT) opiera się na czynniku przyspieszenia czasu, czyli wartości $\text{exp}(\beta)$.

Wartości $\text{exp}(\beta_i) < 1$ oznaczają skrócenie czasu przeżycia (przyspieszenie wystąpienia zdarzenia), natomiast $\text{exp}(\beta_i) > 1$ oznaczają wydłużenie czasu przeżycia (spowolnienie zdarzenia) w porównaniu z jednostką odniesienia.

Wyraz wolny odpowiada bazowej funkcji przeżycia dla jednostki referencyjnej, której zmienne objaśniające przyjmują wartości odniesienia: wiek i stopień Karnofsky’ego równy średniej w próbce (po centrowaniu), ECOG = 0 oraz płeć żeńska. Wtedy przewidywany czas przeżycia tej jednostki opisuje funkcja

$$
S_0\left(\exp\left(\beta^T z_0\right) \, t\right),
$$

gdzie $z_0$ oznacza wektor zmiennych objaśniających przy wartościach odniesienia, a 
$\exp(\beta^T z_0) = `r round(df$expbeta[1], 3)`$ pełni rolę czynnika skalującego oś czasu względem bazowej funkcji $S_0(t)$.

Współczynniki modelu AFT działają multiplikatywnie na przewidywany czas przeżycia: przewidywany czas jednostki o charakterystykach $z$ jest skalowany względem jednostki referencyjnej przez czynnik $\exp(\beta^T z) = \exp(\beta_1 z_1) \cdot \exp(\beta_2 z_2) \cdot \dots \cdot \exp(\beta_p z_p)$. Oznacza to, że efekty wszystkich zmiennych łączą się poprzez mnożenie, wpływając jednocześnie na przewidywany czas przeżycia.

Każdy dodatkowy rok wieku powyżej średniej skraca przewidywany czas przeżycia o około 0,9% ($\exp(-0.009) \approx 0.991$). Analogicznie, każdy rok poniżej średniej wydłuża czas przeżycia.

W porównaniu z ECOG = 0, osoby z ECOG = 1 mają przewidywany czas przeżycia krótszy o około 34% ($\exp(-0.422) \approx 0.656$). W przypadku ECOG = 2 czas przeżycia jest krótszy o około 60% ($\exp(-0.926) \approx 0.396$), a dla ECOG = 3 – o około 82% ($\exp(-1.687) \approx 0.185$).

Każdy punkt mniej w skali Karnofsky’ego względem średniej skraca przewidywany czas przeżycia o około 1% ($\exp(-0.01) \approx 0.990$).

W porównaniu z mężczyznami, kobiety mają przewidywany czas przeżycia dłuższy o około 50% ($\exp(0.408) \approx 1.504$).

## Zadanie 3

W tym zadaniu oszacowano funkcję przeżycia (w dniach) dla 70-letniej kobiety o stopniu sprawności fizycznej ECOG równym 1 oraz stopniu Karnofsky równym 90. Dane ciągłe zostały wcześniej zcentrowane względem średnich w próbie.

```{r aft-przeżycie, echo=TRUE}
beta <- unname((-model.aft$coefficients[-1]))
z <- c(70 - age_average, 1, 0, 0, 90 - ph.karno_average, 1)

mi <- model.aft$icoef[[1]]
sigma <- exp(model.aft$icoef[[2]])
alpha_aft <- 1 / sigma
lambda_aft <- exp(-alpha_aft * mi)

surv_fun_aft <- function(t, z) {
  theta_aft <- c(t(beta) %*% z)
  exp(-lambda_aft * exp(alpha_aft * theta_aft) * t^alpha_aft)
}
```

Na podstawie oszacowanej funkcji przeżycia można obliczyć prawdopodobieństwo, że czas życia kobiety przekroczy 300 dni. Estymacja wynosi **`r round(100 * surv_fun_aft(300, z), 2)` %**.

## Zadanie 4

W tym zadaniu narysowano wykres estymowanej funkcji przeżycia z zadania 3.

```{r aft-przeżycie-wykres, fig.cap="\\label{fig:aft_przeżycie} Estymacja funkcji przeżycia - model PH"}
t <- seq(0, 1500, length.out = 150000)
df <- data.frame(t = t, "y" = surv_fun_aft(t, z))
df_point <- data.frame(t = 300, y = surv_fun_aft(300, z))
ggplot(df, aes(x = t)) +
  geom_line(aes(y = y), lwd = 0.7, color = "steelblue") +
  geom_point(aes(x = t, y = y),
             df_point,
             size = 3,
             color = "limegreen") +
  labs(x = "Czas do zgonu (t)", y = "S(x|z)")
```

Na \hyperref[fig:aft_przeżycie]{Wykresie \ref*{fig:aft_przeżycie}.} widać, że szacowane prawdopodobieństwo przeżycia szybko maleje do ok. 500 dni, potem zaś prędkość ta znacząco maleje. Od czasu $t=1138$ estymowana szansa przeżycia spada poniżej 1%. Zielonym punktem zaznaczona została wcześniej wymieniona wartość estymowanego prawdopodobieństwa, że zgon kobiety nie nastąpi przed 300 dniem.

## Zadanie 5

W tym zadaniu oszacowano parametry modelu proporcjonalnych hazardów (PH). Podobnie jak wcześniej, zmienną zależną jest *time*, a zmiennymi objaśniającymi: *age*, *sex*, *ph.ecog* oraz *ph.karno*. Podobnie jak wcześniej, zmienne jakościowe traktowane są jako `factor`, natomiast zmienne ciągłe zostały zcentrowane.

```{r ph, echo=TRUE}
model.ph <- phreg(
  Surv(time, status) ~ age_new + as.factor(ph.ecog) +
    ph.karno_new + as.factor(sex),
  data = lung_new,
  dist = "weibull"
)
```

W poniższej tabeli przedstawiono współczynniki modelu. Ich interpretacja znajduje się w kolejnym zadaniu.

```{r ph-współczynniki}
df <- data.frame(beta = model.ph$coefficients)
rownames(df) <- c(
  "Wiek",
  "ECOG 1",
  "ECOG 2",
  "ECOG 3",
  "Stopień Karnofsky'ego",
  "Płeć = 2 (kobieta)",
  "log(scale)",
  "log(shape)"
)
df$expbeta <- exp(df$beta)

kable(
  df,
  col.names = c(
    "Charakterystyka",
    "Wartość współczynnika $\\beta$",
    "exp($\\beta$)"
  ),
  digits = 3,
  caption = "\\label{tab:ph_wspolczynniki} Współczynniki modelu PH"
)
```

## Zadanie 6

W tym zadaniu zinterpretowane zostały wyznaczone współczynniki dla poszczególnych zmiennych. Współczynniki zostały przedstawione w \hyperref[tab:ph_wspolczynniki]{Tabeli \ref*{tab:ph_wspolczynniki}.}

Interpretacja współczynników w modelu PH opiera się na ilorazie hazardów, czyli wartości $\text{exp}(\beta)$. Wartości $\text{exp}(\beta_i) > 1$ oznaczają zwiększenie ryzyka wystąpienia zdarzenia (wyższy hazard), natomiast $\text{exp}(\beta_i) < 1$ oznaczają zmniejszenie ryzyka (niższy hazard) w porównaniu z jednostką odniesienia.

Jednostka odniesienia to hipotetyczna jednostka, dla której wszystkie zmienne jakościowe przyjmują wartości referencyjne (ECOG = 0, płeć mężczyzna), a zmienne ciągłe są ustawione na wartości średnie w próbie (po centrowaniu). Współczynniki $\beta$ opisują więc zmianę hazardu jednostki w stosunku do tej jednostki odniesienia.

Każdy dodatkowy rok życia zwiększa hazard zgonu o około 1,2% ($\exp(0.012) \approx 1.012$). 

W porównaniu z ECOG = 0 osoby z ECOG = 1 mają hazard większy o około 79,5% ($\exp(0.585) \approx 1.795$), z ECOG = 2 - o około 261,5% ($\exp(1.285) \approx 3.615$), a z ECOG = 3 – o około 939,4% ($\exp(2.341) \approx 10.394$). Wyższe wartości ECOG oznaczają znacznie wyższe ryzyko zdarzenia, czyli krótszy przewidywany czas przeżycia.

Każdy punkt wyższy w skali Karnofsky’a zwiększa hazard o około 1,4% ($\exp(0.014) \approx 1.014$). 

W porównaniu z mężczyznami, kobiety mają hazard mniejszy o około 43% ($\exp(-0.567) \approx 0.567$), co oznacza dłuższy przewidywany czas przeżycia.  

Parametry `log(scale)` i `log(shape)` określają odpowiednio skalę i kształt bazowego rozkładu Weibulla przyjętego w modelu.

## Zadanie 7

W tym zadaniu oszacowano dwie funkcje hazardu (w dniach) odpowiadające rozkładowi czasu życia 70-letnich kobiet o tej samej wartości stopnia Karnofsky’ego równym 90 oraz zróżnicowanej wartości charakterystyki ECOG wykoszącym 1 oraz 2. Dane ciągłe zostały wcześniej zcentrowane względem średnich w próbie. Następnie porównano uzyskane estymacje funkcji hazardu.

Funkcje hazardu oszacowano w modelu proporcjonalnych hazardów z rozkładem Weibulla. Współczynniki regresji odpowiadają poszczególnym cechom jednostek, natomiast parametry kształtu i skali definiują bazową funkcję hazardu Weibulla:

$$
h(t \mid z) = h_0(t) \, \exp(\beta^T z),
$$

gdzie bazowy hazard Weibulla jest określony wzorem:

$$
h_0(t) = \lambda \, \alpha \, t^{\alpha - 1}, \quad 
\lambda = \exp(-\text{log(scale)} \cdot \alpha), \quad
\alpha = \exp(\text{log(shape)}).
$$

Wektor $z$ zawiera wartości zmiennych objaśniających zcentrowanych względem średnich oraz zakodowanych zmiennych jakościowych. Bazowy hazard $h_0(t)$ opisuje tempo ryzyka w jednostce odniesienia (dla wszystkich zmiennych jakościowych przyjmujących wartości referencyjne i zmiennych ciągłych ustawionych na średnich), natomiast współczynniki $\beta$ skalują go dla jednostek o innych wartościach cech.

```{r ph-hazard, echo=TRUE}
beta <- unname(model.ph$coefficients[-c(7, 8)])
alpha_ph <- exp(model.ph$coefficients[["log(shape)"]])
mu <- model.ph$coefficients[["log(scale)"]]
lambda_ph <- exp(-mu * alpha_ph)

# 1 kobieta: ph.ecog=1
z1 <- c(70 - age_average, 1, 0, 0, 90 - ph.karno_average, 1)
theta_ph1 <- c(t(beta) %*% z)

# 2 kobieta: ph.ecog=2
z2 <- c(70 - age_average, 0, 1, 0, 90 - ph.karno_average, 1)

hazard_fun_ph <- function(t, z) {
  theta_ph <- c(t(beta) %*% z)
  lambda_ph * alpha_ph * t^(alpha_ph - 1) * exp(theta_ph)
}
```

```{r ph-hazard-wykres, fig.cap="\\label{fig:ph_hazard} Estymowane funkcje hazardu dla odpowiednich charakterystyk 70-letnich kobiet - model PH"}
t <- seq(0, 1500, length.out = 10000)
df <- data.frame("t" = t,
                 "h1" = hazard_fun_ph(t, z1),
                 "h2" = hazard_fun_ph(t, z2)
                 )
df$log_h1 <- log(df$h1)
df$log_h2 <- log(df$h2)
df$diff.log <- df$log_h1 - df$log_h2

ggplot(df, aes(x = t)) +
  geom_line(aes(y = h1, color = "h1"), lwd = 0.7) +
  geom_line(aes(y = h2, color = "h2"), lwd = 0.7) +
  scale_color_manual(
    name = "ECOG",
    values = c("h1" = "steelblue", "h2" = "tomato"),
    labels = c("1", "2")
  ) +
  labs(x = "Czas do zgonu (t)", y = "h(x|z)") +
  theme_minimal() +
  theme(legend.position = "bottom")
```

Z \hyperref[fig:ph_hazard]{Wykresu \ref*{fig:ph_hazard}.} można odczytać, że funkcja hazardu dla kobiety o charakterystyce ECOG równej 2 jest zawsze wyższa niż dla tej drugiej. Oznacza to, że w jej przypadku ryzyko zgonu w każdym momencie jest wyższe.

```{r ph-hazard-wykres-log, fig.cap="\\label{fig:ph_hazard_log} Logarytmy estymowanych funkcji hazardu dla odpowiednich charakterystyk 70-letnich kobiet - model PH"}
ggplot(df, aes(x = t)) +
  geom_line(aes(y = log_h1, color = "y1"), lwd = 0.7) +
  geom_line(aes(y = log_h2, color = "y2"), lwd = 0.7) +
  scale_color_manual(
    name = "ECOG",
    values = c("y1" = "steelblue", "y2" = "tomato"),
    labels = c("1", "2")
  ) +
  labs(x = "Czas do zgonu (t)", y = "h(x|z)") +
  theme_minimal() +
  theme(legend.position = "bottom")
```
Poszczególne krzywe funkcji log-hazardu na \hyperref[fig:ph_hazard_log]{Wykresie \ref*{fig:ph_hazard_log}.} wydają się równoległe, co sugeruje, że iloraz hazardów może być stały w czasie.

```{r ph-hazard-wykres-log-diff, fig.cap="\\label{fig:ph_hazard_log_diff} Różnica logarytmów estymowanych funkcji hazardu dla odpowiednich charakterystyk 70-letnich kobiet - model PH", warning=FALSE}
ggplot(df, aes(x = t, y = diff.log)) +
  geom_line(color = "tomato", lwd = 0.7) +
  labs(x = "Czas do zgonu (t)", y = "h(x|z)") +
  theme_minimal() +
  theme(legend.position = "none")
```

Jak pokazano na \hyperref[fig:ph_hazard_log_diff]{wykresie \ref*{fig:ph_hazard_log_diff}.} różnica logarytmów funkcji hazardu jest w przybliżeniu stała w czasie, co wskazuje na stałość ilorazu hazardów. W konsekwencji brak jest przesłanek empirycznych do odrzucenia założenia proporcjonalnych hazardów, a przyjęcie modelu proporcjonalnych hazardów w analizie można uznać za uzasadnione.

## Zadanie 8

W tym zadaniu, w oparciu o wcześniej wyznaczone funkcje hazardu w modelu proporcjonalnych hazardów z bazowym rozkładem Weibulla, wyznaczono odpowiadające im funkcje przeżycia.

Dla rozkładu Weibulla oraz parametryzacji zastosowanej w modelu proporcjonalnych hazardów otrzymujemy bazową funkcję przeżycia

$$
S_0(t) = \exp\left(- \lambda t^{\alpha} \right),
$$

natomiast funkcja przeżycia dla jednostki o wektorze cech (z) przyjmuje postać

$$
S(t|z) = \left[S_0(t)\right]^{\exp(\beta^T z)}
= \exp\left(- \lambda t^{\alpha} \exp(\beta^T z)\right).
$$

```{r ph-przeżycie, echo = TRUE}
surv_fun_ph <- function(t, z) {
  theta_ph <- c(t(beta) %*% z)
  exp(-lambda_ph*t^alpha_ph*exp(theta_ph))
}
```

W oparciu o wyznaczone funkcje przeżycia obliczono estymowane prawdopodobieństwo, że kobiety przeżyją ponad 300 dni. Dla kobiety o stopniu sprawności w skali ECOG równym 2 wynosi ono **`r round(100*surv_fun_ph(300, z2),2)`%**, natomiast dla kobiety o stopniu sprawności w skali ECOG równym 1 — **`r round(100*surv_fun_ph(300, z1),2)`%**.  

Otrzymana wartość dla kobiety o stopniu sprawności w skali ECOG równym 1 jest większa o **`r round(100*(surv_fun_ph(300, z1) - surv_fun_aft(300, z1)),2)`%** w porównaniu z odpowiednią estymacją uzyskaną przy zastosowaniu modelu AFT, co wynika z odmiennej parametryzacji oraz interpretacji wpływu zmiennych objaśniających w obu modelach.

## Zadanie 9

W tym zadaniu porównano funkcje przeżycia uzyskane za pomocą modeli AFT oraz PH dla 70-letniej kobiety o stopniu sprawności w skali Karnofsky’ego równym 90 oraz stopniu sprawności w skali ECOG równym 1.

```{r aftVSph-wykres, fig.cap="\\label{fig:aftVSph} Porównanie estymowanych funkcji przeżycia - modele AFT oraz PH"}
t <- seq(0, 1500, length.out = 10000)
df <- data.frame(t = t,
                 s1 = surv_fun_aft(t, z1),
                 s2 = surv_fun_ph(t, z1))
df_points <- data.frame(t = c(300, 300),
                        s = c(surv_fun_aft(300, z1), surv_fun_ph(300, z1)))

ggplot(df, aes(x = t)) +
  geom_line(aes(y = s1, color = "s1"), lwd = 0.7) +
  geom_line(aes(y = s2, color = "s2"), lwd = 0.7) +
  geom_point(aes(x = t, y = s),
             df_points,
             size = 3,
             color = c("limegreen", "purple")) +
  scale_color_manual(
    name = "Model",
    values = c("s1" = "steelblue", "s2" = "tomato"),
    labels = c("AFT", "PH")
  ) +
  labs(x = "Czas do zgonu (t)", y = "S(x|z)") +
  theme_minimal() +
  theme(legend.position = "bottom")
```

Na \hyperref[fig:aftVSph]{Wykresie \ref*{fig:aftVSph}.} widać wyraźną różnicę między modelem AFT a modelem PH. Estymowana funkcja przeżycia uzyskana za pomocą modelu przyspieszonego czasu awarii maleje szybciej niż funkcja oszacowana za pomoca modelu proporcjonalnych hazardów. Dopiero po czasie $t = 1250$ dni wartości obu funkcji można uznać za zbliżone. Maksymalna różnica między funkcjami wynosi około **`r round(100 * max(abs(surv_fun_aft(t, z1) - surv_fun_ph(t, z1))), 2)` p.p.**. Zaznaczone na wykresie punkty odpowiadają estymowanym prawdopodobieństwom przeżycia ponad 300 dni, których wartości podano wcześniej.

\newpage
# Lista 10

Lista polega na praktycznym zastosowaniu modelu proporcjonalnych hazardów Coxa do danych o czasie przeżycia. Celem jest oszacowanie parametrów modelu, interpretacja wpływu zmiennych na ryzyko zdarzenia, wyznaczenie bazowej funkcji hazardu i funkcji przeżycia, a także ocena prawdopodobieństwa przeżycia dla wybranych profili pacjentów oraz weryfikacja założeń modelu poprzez wizualizacje.

## Model proporcjonalnych hazardów Coxa

Modelem, w którym funkcja hazardu jednostki o charakterystyce $z$ ma postać  

$$
h_z(t) = h_0(t) \psi(z),
$$  

nazywamy modelem proporcjonalnych hazardów Coxa. Funkcja $h_0(t)$ to bazowa funkcja hazardu, zależna od czasu, ale niezależna od charakterystyk, przyjmująca wartości nieujemne. Funkcja $\psi(z)$ zależy wyłącznie od wektora charakterystyk $z$, jest nieujemna i zwykle przyjmuje postać parametryczną  

$$
\psi(z) = \exp(\beta^T z),
$$  

gdzie $\beta$ to wektor nieznanych współczynników modelu. Wówczas funkcja hazardu przyjmuje postać  

$$
h_z(t) = h_0(t) \exp(\beta^T z),
$$  

co pozwala interpretować wpływ zmiennych objaśniających na ryzyko wystąpienia zdarzenia w sposób względny.  

Ryzyko względne między jednostką o charakterystyce $z_1$ a jednostką o charakterystyce $z_2$ definiuje się jako  

$$
\frac{h_{z_1}(t)}{h_{z_2}(t)} = \exp[\beta^T (z_1 - z_2)],
$$  

czyli jest stałe w czasie i zależy tylko od różnicy charakterystyk. Dzięki temu nazwa modelu – proporcjonalne hazardy – odzwierciedla fakt, że hazardy jednostek są proporcjonalne w całym okresie obserwacji.

Mimo że model proporcjonalnych hazardów Coxa przypomina parametryczny model proporcjonalnych hazardów (PH), podstawowa różnica polega na tym, że w modelu Coxa nie zakłada się konkretnej postaci bazowego hazardu $h_0(t)$. W modelu PH bazowy hazard jest parametrycznie określony, natomiast w modelu Coxa pozostaje nieznany i może mieć dowolny kształt, co sprawia, że estymacja współczynników $\beta$ jest oparta wyłącznie na względnych hazardach i obserwowanych czasach przeżycia.

## Zadanie 1

Zadanie polega na oszacowaniu parametrów modelu proporcjonalnych hazardów Coxa. Jako zmienną zależną przyjęto *time*, natomiast jako wektor charakterystyk: *age*, *sex*, *ph.ecog* oraz *ph.karno*. Do estymacji modelu wykorzystano funkcję `coxph` z pakietu `survival`.

```{r cox-model-nie-jablka, echo=TRUE}
model.cox <- coxph(Surv(time, status) ~ age_new + 
                     as.factor(ph.ecog) + ph.karno_new + as.factor(sex), data = lung_new)
```

W poniższej tabeli przedstawiono współczynniki modelu. Ich interpretacja znajduje się w kolejnym zadaniu.

```{r}
df <- data.frame(beta = model.cox$coefficients)
rownames(df) <- c("Wiek",
                  "ECOG 1",
                  "ECOG 2",
                  "ECOG 3",
                  "Stopień Karnofsky'ego",
                  "Płeć = 2 (kobieta)")
df$expbeta <- exp(df$beta)

kable(
  df,
  col.names = c(
    "Charakterystyka",
    "Wartość współczynnika $\\beta$",
    "exp($\\beta$)"
  ),
  digits = 3,
  caption = "\\label{tab:cox_coef} Współczynniki modelu Coxa"
)
```

## Zadanie 2

W tym zadaniu zinterpretowane zostały wyznaczone współczynniki dla poszczególnych zmiennych. Współczynniki zostały przedstawione w \hyperref[tab:cox_coef]{Tabeli \ref*{tab:cox_coef}.} Interpretacja współczynników $\beta_i$ w modelu Coxa opiera się na ryzyku względnym i hazardzie. Ryzyko względne jednostki o charakterystyce przesuniętej o jeden punkt względem średniej próbki wynosi $\exp(\beta_i)$. Oznacza to, że funkcja hazardu tej jednostki jest równa funkcji hazardu jednostki o średnich wartościach charakterystyk pomnożonej przez $\exp(\beta_i)$, niezależnie od czasu.

Dla wieku każda jednostka wieku powyżej średniego wieku zwiększa hazard zgonu o około 1.3% ($\beta = 0.01256$, $\exp(\beta) \approx 1.0126$).

Hazard zgonu kobiety jest około 43% mniejszy niż hazard meżczyzny ($\beta = -0.5657$, $\exp(\beta) \approx 0.568$).

Jednostka z ECOG równym 1 ma hazard zgonu około 78% wyższy niż jednostka z ECOG równym 0 ($\beta = 0.5781$, $\exp(\beta) \approx 1.783$). Jednostka z ECOG równym 2 ma hazard ponad trzykrotnie większy niż jednostka z ECOG równym 0 ($\beta = 1.2399$, $\exp(\beta) \approx 3.455$), a jednostka z ECOG równym 3 ma hazard niemal 11-krotnie wyższy ($\beta = 2.3959$, $\exp(\beta) \approx 10.978$).

Dla stopnia Karnofsky'ego każdy punkt powyżej średniego wyniku zwiększa hazard zgonu o około 1.25% ($\beta = 0.01242$, $\exp(\beta) \approx 1.0125$).

Efekty są multiplikatywne, zmiana w jednej zmiennej mnoży bazowy hazard $h_0(t)$ przez $\exp(\beta_i)$, a zmiany w różnych zmiennych działają razem poprzez iloczyn tych czynników, określając całkowity hazard jednostki.

## Zadanie 3

Zadanie polega na oszacowaniu bazowej funkcji hazardu oraz bazowej funkcji przeżycia.  

W przypadku modelu Coxa funkcja przeżycia jednostki o charakterystyce $z$ ma postać  

$$
S_z(t) = \left[S_0(t)\right]^{\exp(\beta^T z)}.
$$

Oszacowanie bazowej funkcji przeżycia uzyskuje się na podstawie oszacowanej bazowej funkcji hazardu  

$$
\hat{S}_0(t) = \exp\left[-\int_0^t \hat{h}_0(u)\,du\right] = \exp\left[-\hat{H}_0(t)\right].
$$

Do oszacowania bazowej funkcji hazardu wykorzystuje się estymator Breslowa oparty na metodzie cząstkowej wiarogodności  

$$
\hat{H}_0(t) = \sum_{\tau_i \le t} \frac{1}{\sum_{j \in R(\tau_i)} \exp(\hat{\beta^T} z_j)},
$$

gdzie $R(\tau_i)$ jest zbiorem ryzyka, czyli jednostek znajdujących się w ryzyku w chwili $\tau_i$. 

W pakiecie R w bibliotece `survival` estymację tę realizuje funkcja `basehaz()`.

```{r basehaz_surv, echo=TRUE}
basehaz_df <- basehaz(model.cox)

surv_df <- data.frame(surv = exp(-basehaz_df$hazard), time = basehaz_df$time)
```

## Zadanie 4

Zadanie polega na oszacowaniu bazowych skumulowanych funkcji hazardu (w dniach) odpowiadajacych rozkładowi czasu życia dwóch 70-letnich kobiet o tej samej wartości stopnia Karnofsky’ego równym 90 oraz zróżnicowanej wartości charakterystyki ECOG wykoszącym 1 oraz 2. Dane ciągłe zostały wcześniej zcentrowane względem średnich w próbie. Następnie porównano uzyskane estymacje skumulowanej funkcji hazardu.

W modelu Coxa skumulowana funkcja hazardu jednostki o charakterystyce $z$ wyraża się wzorem

$$
{H}_z(t) = {H}_0(t) \cdot \exp({\beta^T} z),
$$
Ten wzór wynika bezpośrednio z definicji modelu Coxa:

$$
h_z(t) = h_0(t) \exp(\beta^T z) \quad \Rightarrow \quad H_z(t) = \int_0^t h_z(u)du = \int_0^t h_0(u) du \cdot \exp(\beta^T z) = H_0(t) \exp(\beta^T z).
$$


```{r cum_hazard, echo=TRUE}
cum_hazard <- function(model, z) {
  basehazard <- basehaz(model)
  hazard <- basehazard$hazard * exp(sum(model$coefficients * z))
  data.frame(time = basehazard$time, hazard = hazard, loghazard = log(hazard))
}

cum_hazard_1 <- cum_hazard(model.cox, z1)
cum_hazard_2 <- cum_hazard(model.cox, z2)

```

```{r hazardplot1, fig.cap="Estymowana skumulowana funkcja hazardu dla odpowiednich charakterystyk 70-letnich kobiet - model Cox'a"}
ggplot() +
  geom_line(data = cum_hazard_1, aes(x = time, y = hazard, color = "h1"), lwd = 0.7) +
  geom_line(data = cum_hazard_2, aes(x = time, y = hazard, color = "h2"), lwd = 0.7) +
  scale_color_manual(
    name = "Model",
    values = c("h1" = "steelblue", "h2" = "tomato"),
    labels = c("ECOG 1", "ECOG 2")
  ) +
  labs(x = "Czas do zgonu (t)", y = expression(hat(H)(t))) +
  theme_minimal() +
  theme(legend.position = "bottom")
```

Z \hyperref[fig:hazardplot1]{Wykresu \ref*{fig:hazardplot1}.} można odczytać że skumulowany hazard dla kobiety o charakterystyce ECOG równej 2, jest większy niż dla kobiety o charakterystyce ECOG równej 1, co oznacza, że do danego momentu czasu kobieta z gorszym stanem ogólnym zdrowia (ECOG = 2) zgromadziła większe łączne ryzyko zgonu, a w konsekwencji odpowiadająca jej funkcja przeżycia przyjmuje mniejsze wartości w porównaniu z funkcją przeżycia kobiety o charakterystyce ECOG = 1.

```{r hazardplot2, fig.cap="Logarytm estymowanej skumulowanej funkcja hazardu dla odpowiednich charakterystyk 70-letnich kobiet - model Cox'a"}
ggplot() +
  geom_line(data = cum_hazard_1, aes(x = time, y = loghazard, color = "h1"), lwd = 0.7) +
  geom_line(data = cum_hazard_2, aes(x = time, y = loghazard, color = "h2"), lwd = 0.7) +
  scale_color_manual(
    name = "Model",
    values = c("h1" = "steelblue", "h2" = "tomato"),
    labels = c("ECOG 1", "ECOG 2")
  ) +
  labs(x = "Czas do zgonu (t)", y = expression(log(hat(H)(t)))) +
  theme_minimal() +
  theme(legend.position = "bottom")
```

Na \hyperref[fig:hazardplot2]{Wykresie \ref*{fig:hazardplot2}.} można zobaczyć, że logarytmy skumulowanej funkcji hazardu mają bardzo podobny kształt i wyglądają jakby były względem siebie przesunięte o stałą wartość w górę, co jest zgodne z założeniem modelu proporcjonalnych hazardów, zgodnie z którym różnica logarytmów skumulowanych hazardów nie zależy od czasu.

```{r hazardplot3, fig.cap="Różnica logarytmów estymowanej skumulowanej funkcji hazardu dla odpowiednich charakterystyk 70-letnich kobiet - model Cox'a"}
logdiff <- data.frame(time = cum_hazard_1$time, logdiff = cum_hazard_1$loghazard - cum_hazard_2$loghazard)

ggplot(logdiff, aes(x = time, y = logdiff)) +
  geom_line(color = "tomato", lwd = 0.7) +
  labs(x = "Czas do zgonu (t)", y = expression("Różnica logarytmów " * hat(H)(t))) +
  theme_minimal()
```
Na \hyperref[fig:hazardplot3]{Wykresie \ref*{fig:hazardplot3}.} przedstawiono różnicę logarytmów skumulowanej funkcji hazardu, która dla wszystkich argumentów pozostaje stała, oznacza to, że iloraz skumulowanych hazardów nie zależy od czasu. 

Można łatwo pokazać, że w modelu Coxa zachodzi

$$
\frac{H_{z_1}(t)}{H_{z_2}(t)}
= \frac{\exp\left(\beta^T z_1\right) H_0(t)}{\exp\left(\beta^T z_2\right) H_0(t)}
= \exp\left(\beta^T \left(z_1 - z_2\right)\right)
= \frac{h_{z_1}(t)}{h_{z_2}(t)}.
$$

Po zalogarytmowaniu otrzymujemy

$$
\log H_{z_1}(t) - \log H_{z_2}(t)
= \beta^T \left(z_1 - z_2\right) = \log h_{z_1}(t) - \log h_{z_2}(t),
$$

czyli różnica logarytmów skumulowanych funkcji hazardu oraz różnica logarytmów funkcji hazardu jest stała w czasie.

W konsekwencji, na podstawie wykresów nie ma podstaw do wątpienia w poprawność przyjętego modelu proporcjonalnych hazardów, gdyż założenie proporcjonalności hazardów jest spełnione.

## Zadanie 5

Zadanie polega na oszacowaniu funkcji przeżycia (w dniach) odpowiadającej rozkładowi czasu życia 70-letnich kobiet o takiej samej o tej samej wartości stopnia Karnofsky’ego równym 90 oraz zróżnicowanej wartości charakterystyki ECOG wykoszącym 1 oraz 2. Dane ciągłe zostały wcześniej zcentrowane względem średnich w próbie.

```{r zadanie_piedź, echo=TRUE}
surv_cox <- function(model, z){
  basehaz <- basehaz(model)
  hazard <- basehaz$hazard * exp(sum(model$coefficients * z))
  surv <- exp(-hazard)
  data.frame(time = basehaz$time, survival = surv)
}

surv_at_time <- function(surv_df, t) {
  idx <- which.min(abs(surv_df$time - t))
  surv_df$survival[idx]
}

df_surv_z1 <- surv_cox(model.cox, z1)
df_surv_z2 <- surv_cox(model.cox, z2)
```

```{r coxy , fig.cap="Estymacja funkcji przeżycia w modelu Coxa dla różnych charakterystyk - pacjentek"}
df_points <- data.frame(time = c(300, 300),
                        surv = c(surv_at_time(df_surv_z1, 300), surv_at_time(df_surv_z2, 300)))

ggplot() +
  geom_line(data = df_surv_z1, aes(x = time, y = survival, color = "1."), lwd = 0.7) +
  geom_line(data = df_surv_z2, aes(x = time, y = survival, color = "2."), lwd = 0.7) +
  geom_point(aes(x = time, y = surv),
             df_points,
             size = 3,
             color = c("limegreen", "purple")) +
  scale_color_manual(
    name = "Pacjentka",
    values = c("1." = "steelblue", "2." = "tomato")
  ) +
  labs(x = "Czas do zgonu (t)", y = "S(x|z)") +
  theme_minimal() +
  theme(legend.position = "bottom")
```

Na \hyperref[fig:coxy]{Wykresie \ref*{fig:coxy}.} widać różne funkcje przeżycia dla róznych charakterystyk - pacjentek. Prawdopodobieństwo przeżycia kobiety o niższej charakterystyce ECOG jest większe dla każdego czasu.

```{r tabela_porownawcza}
df.table <- data.frame(
  Pacjentka = c("Pacjentka 1", "Pacjentka 2"),
  AFT  = 100*c(surv_fun_aft(300, z1), surv_fun_aft(300, z2)),
  PH   = 100*c(surv_fun_ph(300, z1), surv_fun_ph(300, z2)),
  COX  = 100*c(surv_at_time(df_surv_z1, 300), surv_at_time(df_surv_z2, 300))
)

knitr::kable(
  df.table,
  col.names = c("", "AFT", "PH", "Cox"),
  caption = "\\label{tab:porownanie}Estymowana funkcja przeżycia dla czasu t = 300 w procentach - porównanie modeli",
  digits = 2
)
```

Porównując prawdopodobieństwa z \hyperref[tab:porownanie]{Tabeli  \ref*{tab:porownanie}.}, można dojść do wniosku, że estymowane prawdopodobieństwa w modelu AFT są mniejsze niż w pozostałych dwóch modelach. Estymowane wartości dla modeli PH i Cox są do siebie bardzo zbliżone, co może sugerować, że nawet mimo braku założenia konkretnego rozkładu w modelu Coxa, wyniki są zbliżone do tych uzyskanych przy rozkładzie Weibulla stosowanym w modelu PH.

## Zadanie 6

W tym zadaniu narysowano wykresy estymowanej funkcji przeżycia dla 70-letniej kobiety o stopniu sprawności fizycznej ECOG równym 1 oraz stopniu Karnofsky równym 90 dla modeli AFT, PH oraz Coxa.

```{r gomboc, fig.cap="Porównanie estymowanych funkcji przeżycia - modele AFT, PH oraz Coxa"}
t <- seq(0, max(df_surv_z1$time), length.out = 10000)
df <- data.frame(t = t,
                 s1 = surv_fun_aft(t, z1),
                 s2 = surv_fun_ph(t, z1))

ggplot() +
  geom_line(data = df, aes(x = t, y = s1, color = "AFT"), lwd = 0.7) +
  geom_line(data = df, aes(x = t, y = s2, color = "PH"), lwd = 0.7) +
  geom_line(data = df_surv_z1, aes(x = time, y = survival, color = "Cox"), lwd = 0.7) +
  scale_color_manual(
    name = "Model",
    values = c("AFT" = "steelblue", "PH" = "tomato", "Cox" = "darkgreen")
  ) +
  labs(x = "Czas do zgonu (t)", y = "S(x|z)") +
  theme_minimal() +
  theme(legend.position = "bottom")
```


Na \hyperref[fig:gomboc]{Wykresie \ref*{fig:gomboc}.} przedstawiono estymowane funkcje przeżycia, uzyskane za pomoca modeli AFT, PH oraz Coxa. Model AFT estymuje wartości funkcji przeżycia nieco mniejsze niż modele Coxa i PH. Modele PH i Coxa są do siebie bardzo podobne, co sugeruje, że założenie w modelu PH dotyczące rozkładu Weibulla było trafne.

\newpage
# Lista 11

TO DO

## Zadanie 1

TO DO

## Zadanie 2

TO DO

\newpage
# Zadanie dodatkowe

## Zadanie 1

TO DO

## Zadanie 2

TO DO

\newpage
# Bibliografia

\begin{thebibliography}{2}

\bibitem{karnofsky}
\textit{Skala Karnofsky’ego}, Wikipedia,  
\url{https://pl.wikipedia.org/wiki/Skala_Karnofsky’ego},  
dostęp: 22.12.2025.

\bibitem{ecog}
\textit{Skala ECOG}, Wikipedia,  
\url{https://pl.wikipedia.org/wiki/Skala_ECOG},  
dostęp: 22.12.2025.

\end{thebibliography}
